【裁判字號】    98,訴,120
【裁判日期】    981228
【裁判案由】    確認通行權存在
【裁判全文】
臺灣宜蘭地方法院民事判決               98年度訴字第120號
原      告  乙○○
訴訟代理人  李秋銘律師
            黃金亮律師
被      告  甲○○
上列當事人間確認通行權存在事件，本院於民國98年12月9日言
詞辯論終結，判決如下：
    主  文
確認原告就被告所有坐落宜蘭縣礁溪鄉○○段一二二八之一地號
土地，如附圖所示Ａ部分所示2-3-4-5-2連線所圍，寬二公尺，
面積五九平方公尺範圍內，有通行權存在；被告應將前開如附圖
Ａ部分範圍內斜線標示之面積一０．四平方公尺鐵皮雨棚拆除。
原告其餘之訴駁回。
訴訟費用由被告負擔三分之二，餘由原告負擔。
    事  實  及  理  由
一、原告起訴主張：
(一)、緣坐落宜蘭縣礁溪鄉○○段1228地號土地（下稱1228地號土
    地），係原告所有，而被告所有之同段1228-1地號土地（下
    稱21228-1地號土地）係分割自前開1228地號土地，此有土
    地登記簿謄本可參。按土地因與公路無適宜之聯絡，至不能
    為通常使用者，土地所有權人得通行周圍土地以至公路，通
    行權人於必要範圍內，選擇周圍地損害最少之處所為之，民
    法第787條定有明文。又因土地一部之讓與或分割致有不通
    公路之土地者，不通公路土地之所有人，因至公路，僅得通
    行受讓人或讓與人或他分割人之所有地，民法第789條第1項
    另有明文。查原告所有之前開1228地號土地，並未與道路連
    接，須經前方同段1228-1地號土地方得通行，而被告所有之
    前開1228-1地號土地，原係分割自前開1228地號土地，依上
    開說明，原告自得依前揭民法規定，原告僅得通行被告所有
    之土地。又鈞院至現場履勘結果系爭1228-1地號土地坐落礁
    溪鄉○○路旁，原告所有1228地號土地則坐落1228-1地號土
    地東側，目前1228地號土地無明顯對外通道，另至1228及12
    04地號土地連接處勘查，其間為1216地號水利地通過，其上
    有水泥通道，1204地號土地東側為大排水溝，與1204地號分
    界處有凸起之堤防，此堤防連接至塭底路，但目前堤防雜草
    叢生，無明顯通行情形。故依勘驗結果，被告主張原告所有
    之土地可由後方之灌溉排水溝之堤岸通行云云，並無理由。
    又袋地通行權，非以袋地與公路有聯絡為已足，尚須使其能
    為通常之使用，而是否為通常使用所必要，除須斟酌土地之
    位置、地勢及面積外，尚應考量其用途，故倘准許袋地通行
    之土地，不敷袋地使用、收益之基本要求，自不能為已使袋
    地能為通常之使用。又建築技術規則建築設計施工編第59條
    第1項規定：「建築物新建、改建、變更用途或增建部分，
    依都市計畫法令之規定，設置停車空間。其未規定者，依左
    表規定。」，第61條第1項規定：「車道之寬度、坡度及曲
    線半徑應依左列規定：一車道之寬度：(一)單車道寬度應為三
    ‧五公尺以上。(二)雙車道寬度應為五‧五公尺以上。(三)停車
    位角度超過六十度者，其前方車道之寬度應為五‧五公尺以
    上。」。為使原告之車輛或救災、工程等較大型車輛可得出
    入，原告因而請求審酌道路之通行應考量可供車輛出入之寬
    度等情狀，故主張原告對於被告所有1228-1地號土地如附圖
    所示編號Ｂ位置（即1-3-4-6-1連線所示範圍）有通行權存
    在，並請求拆除其上之鐵皮雨棚以利原告通行。
(二)、爰為訴之聲明：確認原告對於被告所有坐落宜蘭縣礁溪鄉○
    ○段1228-1地號土地，如附圖所示編號Ｂ位置（即1-3-4-6-
    1連線範圍）面積89平方公尺範圍內有通行權存在，被告並
    應將上開範圍內如附圖所示Ｂ範圍內面積15.6平方公尺之鐵
    皮雨棚拆除。
二、被告答辯則以：
    緣該段1228、1204地號土地於59年朝陽段完成農地重劃後為
    伊先父所有，60年伊先父即於1228地號興建現有房舍，並於
    房舍周圍興建倉庫，儲存農具、肥料、稻米等作物、雞舍及
    晒穀場，其餘土地則為農作之用。63年間伊父歿，伊母即獨
    自擔起家計責任，同時1228、1204地號土地由伊兄林建鑫繼
    承，73年間伊母親為農務之需即依據土地相關法規，申請將
    房舍及周圍農務所需土地劃分出為甲種建築用地即系爭1228
    -1地號土地，並由伊與林建鑫共有，嗣於85年間因買賣，而
    歸伊一人所有。90年間原告向伊兄林建鑫購買1228、1204地
    號土地，買賣當時原告已瞭解1228-1地號土地為伊所有，且
    該土地必須藉由十三股大排水堤岸作為通行道路。位於灌溉
    水溝與十三股大排之間的大部分土地必須藉由十三股大排水
    堤岸作為通行道路是為不爭之事實。況且水利單位於1228地
    號與1204地號土地之間的灌溉水溝設有混凝土橋板，供兩側
    土地互通之用；早於59年朝陽段實施農地重劃時，十三股大
    排水即有堤岸道路，供給1204地號附近農地通行及水利單位
    房汛之用，因此原告所有1228地號土地自可由1204地號土地
    通行至道路，原告之通行權要求顯與民法第787條通行權之
    規定不符。該1228地號土地為農地，本應做農業使用。伊並
    沒有阻止原告在1228-1地號土地通行。況原告係於90年間購
    得1228、1204地號土地，至今已8年之久，在這期間，該土
    地周圍地理環境與農民耕作模式未曾改變過，如今原告於12
    28、1204地號豎立售地廣告，為了售得土地較高價位，竟要
    求被告拆除系爭1228-1地號土地上地上物讓其車輛通行，全
    無顧及被告系爭土地現有倉庫（儲存農具、肥料、稻米等作
    物）及周圍土地為家母種植蔬菜販售所得之生產效益，如此
    損害別人權益以為原告一己之私。復查，該十三股大排堤防
    ，附近農民有感於耕作時期農機進出不便，遂於98年5月透
    過訴外人即礁溪鄉民代表林森枝，陳情政府施設道路，以利
    通行，後經宜蘭縣政府派員現場勘查，並函覆礁溪鄉公所轉
    知該區農民，由函文得知，該區於59年辦理重劃時，因農地
    重劃條例尚未立法，政府為減輕全區農民工程負擔，朝向少
    鋪設農路，以共同使用之目標辦理重劃，致使十三股大排堤
    防附近農地需由堤防道路作為通行之用，如今堤防道路部分
    遭農民作為私用，以致雜草叢生，有礙通行，但只要稍作整
    理，即可恢復原貌，供車輛通行即予當時重劃之原出入使用
    原則無誤。如今該區十三股堤防旁農民已深刻體認，道路通
    行權屬於共同議題，不宜採個人自力救濟或循法律爭訟途徑
    解決，原告現階段應集結該區農民力量，共同請求政府早日
    施設農路，以解決該區域土地通行權問題。爰為訴之聲明：
    原告之訴駁回。
三、本件兩造不爭執之事實，為系爭1228地號土地為原告所有，
    系爭1228-1地號土地則為被告所有，而1228-1地號土地係分
    割自1228地號土地。現況1228-1地號土地上有被告所有之建
    物、農具、雞舍及農作物。而1228-1地號土地面對宜蘭縣礁
    溪鄉○○路○○路，1228地號土地則坐落於1228-1地號土地
    東側。上開事實並有原告提出之土地登記謄本為證，並經本
    院至現場履勘查明屬實，有勘驗筆錄及現場照片可佐，是上
    開事實，均足認定為真實。
四、本件經本院整理，並為兩造所同意之爭點為：(一)、原告所有
    礁溪鄉○○段1228地號土地是否為袋地，且有通行被告所有
    同段1228-1地號土地之必要？(二)、若1228地號土地為袋地，
    ，其主張通行1228-1地號土地之損害最小方式為何？茲認定
    如下：
(一)、按土地因與公路無適宜之聯絡，致不能為通常使用時，除因
    土地所有人之任意行為所生者外，土地所有人得通行周圍地
    以至公路，民法第787條第1項定有明文。其立法意旨在於調
    和土地相鄰之關係，以全其土地之利用，故明定周圍地所有
    人負有容忍通行之義務。而所謂土地與公路無適宜之聯絡，
    致不能為通常之使用，其情形不以土地絕對不通公路為限，
    即土地雖非絕對不通公路，因其通行困難以致不能為通常之
    使用時，亦應許其通行周圍地以至公路。惟如土地嗣後與公
    路已有適宜之聯絡，而能為通常之使用者，周圍地所有人自
    無須繼續容忍其通行，土地所有人不得再主張通行周圍地（
    最高法院53年台上字第2996號、85年台上字第1781號判例意
    旨參照）。易言之，若土地與周圍公路無適宜之聯絡或通行
    困難，以致不能為通常之使用者，即屬袋地。本件被告雖辯
    以原告所有之系爭1228地號土地，可藉由同段1204地號土地
    通行至十三股大排堤防以達礁溪鄉○○路○○路云云。惟查
    ，依被告所提出之地籍圖謄本（本院卷第15-1頁）所示及本
    院至現場履勘結果，原告所有系爭1228地號土地目前對外並
    無明顯道路，且與同段1204地號土地並非相連，其中尚隔有
    同段1216地號水利地，是否得由系爭1228地號土地經1216地
    號土地、再輾轉連接1214地號土地，經由十三股大排旁之堤
    岸而通行至礁溪鄉○○路，而所經土地之所有權人或管理人
    均無爭議，已有可疑。且1216地號土地僅有狹小混凝土橋板
    供人步行通過以連接原告所有系爭1208地號土地及同段1204
    地號土地，且1204地號土地與其東側之十三股大排堤岸間尚
    有高低落差，尚難認確可供農機通行；況目前十三股大排雖
    可連接至礁溪鄉○○路，然現況堤防雜草叢生，無明顯供通
    行情形以上復有本院勘驗筆錄及現場照片在卷可按。從而，
    參照前引判例意旨，足認系爭1228地號土地確有與周圍公路
    無適宜之聯絡或通行困難，以致不能為通常之使用之情形，
    而屬袋地，當無疑問。而按因土地一部之讓與或分割，而與
    公路無適宜之聯絡，致不能為通常使用者，土地所有人因至
    公路，僅得通行受讓人或讓與人或他分割人之所有地。民法
    第789條第1項定有明文。而系爭1228-1地號土地，係由系爭
    1228地號土地分割而來，既為兩造所不爭執，則原告主張其
    因須使用1228地號土地，而有通行1228-1地號土地之必要，
    即有理由。至被告辯稱因該區土地緊臨十三股大排堤防，附
    近農民有感於耕作時期農機進出不便，已透過地方民意代表
    陳情宜蘭縣政府施設道以利通行等語（被告98年8月18日民
    事陳述狀，本院卷第49頁），然此亦可確證系爭1228地號土
    地於耕作時期有農機進出不便情形，始有該區農民陳情主管
    機關通案施設道路之必要，不影響本件依現況而言系爭1228
    地號土地確為袋地之事實。故被告上開抗辯，均非可採。至
    如日後系爭土地確已因道路開通，而無再通行周圍土地之必
    要，則屬至斯時原告是否得就系爭1228地號土地再對被告所
    有之1228-1地號土地主張通行權之問題，與本件之認定無礙
    ，附此敘明。
(二)、再應認定者，為原告如何之通行方式，對系爭1228-1地號土
    地之損害最小。前項情形，有通行權人應於通行必要之範圍
    內，擇其周圍地損害最少之處所及方法為之，民法第787條
    第2項前段定有明文。法院既認原告對系爭土地有通行權，
    自應依職權認定何處係「周圍地損害最少之處所及方法」，
    不以當事人所聲明請求之通行處所及方法為限，當事人所為
    通行處所及方法之聲明，如同請求分割共有物判決分割方法
    之聲明，僅供法院之參考，法院所認定通行之處所及範圍，
    既係在有通行權人之通行土地之內，仍屬其聲明範圍之內，
    即非訴外裁判，易言之，法院之判斷縱與原告之主張有間，
    仍應就有理由部分而為判決，非以與原告之聲明不同，而駁
    回原告之訴，最高法院(84)廳民一字第13341號問題參照。
    查原告主張通行之道路寬度為3公尺，乃係以建築技術規則
    建築設計施工編第61條關於單車道之寬度3.5公尺為其準據
    。惟該法規係用以規範建築基地而設，本件依土地登記謄本
    所示，系爭1228地號土地使用分區及類別編定為一般農業區
    農牧用地，屬農業發展條例所規定之耕地，故其通行使用方
    法，應以足供通常耕作使用為已足，而非應受上開建築法規
    規定之拘束。本院至現場履勘，囑託地政機關就系爭1228-1
    地號土地南側分別以寬2公尺、3公尺進行測量，各將通行被
    告所有系爭1228-1地號土地面積59平方公尺及89平方公尺編
    為範圍Ａ、Ｂ二通行方案，而所須拆除鐵皮雨棚面積分別為
    10.4平方公尺及15.6平方公尺。本院審酌以一般農耕機具通
    行之範圍，並酌斟被告權益之均衡保護，認原告主張之通行
    方式應以單向、寬度應以2公尺為已足。故原告主張對系爭
    1228-1地號土地之通行權範圍，應為如附圖Ａ部分所示2-3-
    4-5-2連線所圍，寬2公尺，面積59平方公尺之範圍。如此，
    其範圍已足供農耕機具單向通行，且對被告損害最小。是原
    告之請求，於此範圍內，為有理由；又以此通行方法，將有
    被告所有如附圖所示Ａ部分上斜線範圍10.4平方公尺之鐵皮
    雨棚占用其上，勢影響原告之通行，故原告請求被告將該部
    分之鐵皮雨棚拆除，亦有理由。
五、綜上所述，本件原告主張對於被告所有之系爭1228-1地號土
    地有通行權，其通行方式如附圖所示A部分方式為之，即請
    求確認原告對被告所有系爭1228-1地號土地之Ａ部分土地範
    圍有通行權，並請求被告將上開範圍內如斜線所示10.4平方
    公尺之鐵皮雨棚拆除，為有理由，應予准許。逾此部分，則
    屬無據，應予駁回。
六、本件事證已臻明確，兩造其餘攻擊、防禦方法及舉證，經核
    與判決結果無影響，爰不逐一論列，附此敘明。
七、訴訟費用負擔裁判之依據：民事訴訟法第79條。
中    華    民    國    98    年    12    月    28    日
                  臺灣宜蘭地方法院民事庭
                      法  官  張軒豪
正本與原本無異。
如不服本判決應於判決送達後20日內提出上訴狀（須附繕本）。
中    華    民    國    98    年    12    月    29    日
                      書記官  謝佩欣

司法院資訊處製作；財團法人民間司法改革基金會備份。
